臺灣臺南地方法院民事判決
110年度重訴字第35號
原      告  謝明振
訴訟代理人  洪梅芬律師
            涂欣成律師
            李政儒律師
            王紹雲律師
被      告  陳由豪  應為送達處所不明
            陳由賢
上  一  人                      
訴訟代理人  許雅芬律師
            蔡宜君律師
被      告  陳由哲
上  一  人
訴訟代理人  楊淑惠律師
被      告  陳敏子
            黃琡雅  指定送達臺北市○○○路0段00號9樓（即

            黃琡棻  指定送達臺北市○○○路0段00號9樓（即

            黃琡斐

上三人共同
訴訟代理人  張秀夏律師
上列當事人間請求確認使用借貸闗係不存在事件，本院於民國11
1年1月4日言詞辯論終結，判決如下：
    主      文
確認原告與被告間就臺南市○區○○段000000000地號土地、臺南市
○區○○段000000000地號土地、臺南市○區○○段000000000地號土地
、臺南市○區○○段000000000地號土地、臺南市○區○○段000000000
地號土地、臺南市○區○○段000000000地號土地之使用借貸關係不
存在。
訴訟費用由被告負擔。
    事實及理由
壹、程序方面
    被告陳由豪及陳敏子未於言詞辯論期日到場，核無民事訴訟
    法第386條各款所列情形，爰依原告聲請由其一造辯論而為
    判決。
貳、實體方面
一、原告主張：被繼承人陳清曉前於民國82年間以臺南市○區○○
    段000000000地號土地、臺南市○區○○段000000000地號土地
    、臺南市○區○○段000000000地號土地、臺南市○區○○段00000
    0000地號土地、臺南市○區○○段000000000地號土地、臺南市
    ○區○○段000000000地號土地、臺南市○區○○段000000000地號
    土地、臺南市○區○○段000000000地號土地、臺南市○區○○段0
    00000000地號土地、臺南市○區○○段000000000地號土地、臺
    南市○區○○段000000000地號土地、臺南市○區○○段000000000
    地號土地、臺南市○區○○段000000000地號土地向臺南市政府
    申請建造執照，業經核發臺南市政府工務局(82)南工造字第
    2845號建造執照(下稱系爭建造執照)在案；依系爭建造執照
    申請書及土地使用權同意書所載，可知起造人僅有陳清曉1
    人，該土地使用權同意書即使用借貸契約（下稱系爭使用借
    貸契約）僅存在於陳清曉與出具同意書人即被告陳由豪、陳
    由賢、陳由哲、訴外人黃明富與陳胡雅間；系爭建造執照於
    83年9月15日向臺南市政府申報開工後，迄今仍毫無任何工
    程進度而未實際開工；原告於98年10月間已買賣取得其中臺
    南市○區○○段000000000地號土地、臺南市○區○○段000000000
    地號土地、臺南市○區○○段000000000地號土地(後因重測分
    割而增加臺南市○區○○段000000000地號土地)、臺南市○區○○
    段000000000地號土地(後因重測分割而增加臺南市○區○○段0
    00000000地號土地；以下就此6筆土地合稱系爭土地）；茲
    原告不同意將系爭土地作為系爭建造執照之建築基地，縱前
    手曾出具土地使用同意書給系爭建造執照起造人陳清曉，不
    論原告是否知悉該土地使用同意書存在，對原告均無拘束力
    ，爰提起本件確認之訴等語。並聲明：確認原告與被告間就
    系爭土地之使用借貸關係不存在。
二、被告陳由賢以：原告為富立建設股份有限公司長期合作金主
    ，為該公司大股東並曾擔任董事及監察人，對於土地投資頗
    富經驗且消息靈通，不可能不瞭解系爭土地與被告家族之淵
    源，顯係明知系爭土地業經核發建造執照情形下，購買系爭
    土地，足認原告購買系爭土地時已同意繼受土地使用權同意
    書，本件應有債權物權化之適用，故系爭土地使用借貸關係
    存在等語，資為抗辯。並聲明：原告之訴駁回。
三、被告陳由哲以：若兩造就系爭土地無使用借貸關係存在，將
    滋生系爭建造執照得否變更等爭議，屬公法上爭執，不得以
    確認判決除去，非原告私法上地位有受侵害危險，故不能認
    本件有受確認判決之法律上利益；原告實係向其購買取得系
    爭土地，當初即已明示或默示同意系爭土地為系爭建造執照
    之建築用地，否則豈會購地後長達12年才提起本件訴訟；原
    告明知系爭土地前手已出具土地使用同意書，該使用借貸關
    係依然存在，原告復未證明有何迫切需要將系爭土地自系爭
    建造執照移除或為其他利用，經權衡雙方利益及本案具體事
    實，應認原告仍受該使用借貸契約拘束等語，資為抗辯。並
    聲明：原告之訴駁回。
四、被告黃琡雅、黃琡棻、黃琡斐則以：系爭建造執照起造人記
    載為陳清曉等969戶，實際起造人是否僅有陳清曉1人，應先
    予釐清；上述0000-0000地號土地謄本顯示有工廠坐落其上
    ，亦應由原告釐清；系爭使用借貸契約應適用債權物權化之
    法理，兩造間有系爭使用借貸契約存在；另被告陳由哲對本
    件法律關係應較為清楚，故引用被告陳由哲所為陳述等語，
    資為抗辯。並聲明：原告之訴駁回。
五、其餘被告皆未於言詞辯論期日到場或提出書狀作何陳述。
六、兩造間爭點
　㈠原告請求確認兩造間無系爭使用借貸契約存在，有無理由？
　㈡被告得否以原告合意繼受系爭使用借貸契約或承擔義務、債
    權物權化等理由，抗辯兩造間有系爭使用借貸契約存在？
七、法院的判斷
　　本件因為被告堅持認為兩造間有系爭使用借貸契約存在，所
    以有確認利益。但即使依照被告的答辯為形式上判斷，也沒
    辦法得到兩造間有系爭使用借貸契約存在的結論，所以原告
    勝訴。可是本件糾紛其實沒有被完全解決，因為主要問題應
    該是原告行使權利有沒有違反誠信原則，會不會因此受到系
    爭使用借貸契約拘束。兩造經過本院闡明確認後堅持按照各
    自的主張答辯進行訴訟，所以本件糾紛的問題並沒有被完全
    解決，在此附帶說明。
　㈠陳清曉於87年8月25日死亡，由其子女陳由豪、陳由賢、陳由
    哲、陳敏子及孫女黃琡雅、黃琡棻、黃琡斐繼承遺產，有戶
    籍謄本9份、本院110年3月9日南院武家字第1100008413號函
    影本1份、繼承系統表1份在卷可佐（見本院卷第103頁及第1
    07頁至第121頁、第129頁、第493頁），應堪認定。
　㈡確認法律關係之訴，非原告有即受確認判決之法律上利益者
    ，不得提起；民事訴訟法第247條第1項前段定有明文。所謂
    即受確認判決之法律上利益，係指法律關係之存否不明確，
    原告主觀上認其在法律上之地位有不安之狀態存在，且此種
    不安之狀態，能以確認判決將之除去者；若縱經法院判決確
    認，亦不能除去其不安之狀態者，即難認有受確認判決之法
    律上利益，應以判決駁回（參照最高法院52年度台上字第12
    40號民事判決及司法院廳民一字第0639號函）。
　㈢當事人得依契約享受權利並應依契約負擔義務，故契約移轉
    和債權讓與或債務承擔不同，整個契約移轉（例如：貸與人
    甲將基於使用借貸契約所生權利及義務全部移轉給乙）和債
    權讓與（例如：貸與人甲僅把基於使用借貸契約所生債權讓
    與乙）或債務承擔（例如：貸與人甲僅把基於使用借貸契約
    所生債務改由乙承擔）不同。原告為系爭土地所有權人，有
    土地登記第一類謄本6份在卷可稽（見本院卷第53頁至第75
    頁），足堪認定。被告主要係以債務承擔（即由原告承擔貸
    與人基於系爭使用借貸契約所生債務）、債權物權化及權利
    濫用為抗辯，姑且不論被告所為答辯是否為有理由，既然被
    告對此有爭執，導致原告在法律上地位有不安狀態（即兩造
    間有無系爭使用借貸契約存在處於不確定狀態，如認兩造間
    有系爭使用借貸契約存在，原告即有依約提供系爭土地作為
    系爭建造執照建築基地之義務），而此不安或危險又得以確
    認判決除去，原告提起本件訴訟即應有確認利益。
　㈣被告陳由哲等人固辯稱：若兩造就系爭土地無使用借貸關係
    存在，將滋生系爭建造執照得否變更等爭議，屬公法上爭執
    ，不得以確認判決除去，非原告私法上地位有受侵害危險，
    故不能認本件有受確認判決之法律上利益云云。惟兩造間私
    法關係與系爭建造執照所生公法關係不同，不論系爭建造執
    照得否變更，公法上有何爭執，原告私法上地位有無受侵害
    或得否以確認判決除去不安狀態，均應依據個案事實為判斷
    ，不能僅因該私法上地位與申請建造執照有關，即率謂非私
    法上地位受侵害或不得以確認判決除去不安狀態。被告陳由
    哲等人此部分所為答辯，顯係將兩者混淆而有誤會，當無可
    採。
　㈤被告陳由哲等人雖辯稱：系爭使用借貸契約雖因未經契約當
    事人合意變更，將貸與人由陳由哲變更為原告，惟依然可認
    原告有承擔貸與人義務之意思(見本院卷第502頁)等語。惟
    就系爭使用借貸契約而言，縱被告陳由哲等人所辯屬實，亦
    屬債務承擔而非整個法律關係(即系爭使用借貸契約所生全
    部權利與義務)移轉，至多僅能認定原告承擔陳由哲(或其他
    出具土地使用同意書人)基於系爭使用借貸契約所負債務(即
    應提供系爭土地作為系爭建造執照建築基地使用)，不能認
    原告已合法承受系爭使用借貸契約全部法律關係。況依民法
    第301條規定，第三人（原告）與債務人（陳由哲或其他出
    具土地使用同意書人）訂立契約承擔其債務，非經債權人承
    認，對於債權人仍不生效力。依據兩造所為主張及答辯，該
    債權人應為陳清曉繼承人全體（即被告全體），該債權因尚
    未經分割遺產而為被告公同共有，依民法第831條及第828條
    第3項規定，該債務承擔必須經過被告全體同意，始對被告
    全體生效。縱使原告確實有明示或默示承擔貸與人債務之意
    思，本案卷內既無證據足認第三人（原告）與債務人（陳由
    哲或其他出具土地使用同意書人）訂立契約承擔其債務，業
    經債權人（被告全體）承認，對於債權人（被告全體）自不
    生效力，併予敘明。
　㈥被告陳由哲等人固另辯稱：原告購買系爭土地時知悉前手出
    具土地使用同意書供申請建造執照，足認已相當發生公示效
    力，故應適用債權物權化之法理等語。惟使用借貸契約係債
    之關係，僅於當事人間有其效力（參照最高法院最高法院95
     年度第16次民事庭會議決議）。原告買受系爭土地，並不
    當然繼受其前手與被告全體間之使用借貸關係，被告全體原
    則上不得執該關係主張其有使用系爭土地之權利，僅於具體
    個案斟酌當事人間意思、交易情形及使用土地狀態等全部情
    狀後，如認原告行使所有權違反誠信原則或公共利益或以損
    害他人為主要目的時，得駁回原告之請求。從而，即使認原
    告明知其前手已出具土地使用同意書，提供系爭土地作為系
    爭建造執照建築基地使用，仍受讓系爭土地所有權，應受該
    土地使用同意書之拘束，始足以維持法律秩序之安定性與公
    共利益，避免以債權相對性為由，藉由迂迴移轉所有權登記
    之脫法行為，達到系爭土地後手不受前手拘束之不當結果。
    然此仍與原告承受系爭使用借貸契約有別，本院依然不得據
    以認定兩造間有系爭使用借貸契約存在。
八、從而，原告請求確認兩造間就系爭土地之使用借貸關係不存
    在，為有理由，應予准許。
九、本件事證已臻明確，兩造其餘攻擊防禦方法及所提證據，經
    本院斟酌後，核與判決結果不生影響，爰不逐項論述，併此
    敘明。
十、訴訟費用負擔之依據：民事訴訟法第78條。
中　　華　　民　　國　　111 　年　　3 　　月　　24　　日
                  民事第一庭    法  官　陳谷鴻
以上正本證明與原本無異。   
如不服本判決，應於判決送達後20日內，向本院提出上訴狀並表
明上訴理由，如於本判決宣示後送達前提起上訴者，應於判決送
達後20日內補提上訴理由書（須附繕本）。
如委任律師提起上訴者，應一併繳納上訴審裁判費（參照民事訴
訟法施行法第9條：上訴人有律師為訴訟代理人，或依書狀上之
記載可認其明知上訴要件有欠缺者，法院得不行民事訴訟法第44
2條第2項及第444條第1項但書之程序）。
中　　華　　民　　國　　111 　年　　4 　　月　　1 　　日
                              書記官  呂伊謦